ACORDAO-COMPLETO-2589056

ACÓRDÃO 1000/2023 ATA 20/2023 - PLENÁRIO

VISTOS, relatados e discutidos estes autos de auditoria financeira integrada com conformidade realizada nas estimativas contábeis do exercício de 2022 referentes ao passivo atuarial do Sistema de Proteção Social dos Militares das Forças Armadas registrado no Ministério da Defesa, em subsídio à auditoria das demonstrações contábeis de 2022 dessa Unidade Prestadora de Contas e do Balanço-Geral da União (BGU) ;
ACORDAM os Ministros do Tribunal de Contas da União, reunidos em Sessão do Plenário, ante as razões expostas pelo Relator, e com fundamento nos arts. 43, I, da Lei 8.443/1992, 4º, 9° e 11 da Resolução-TCU 315/2020 e 250, incisos I, II e III, do RITCU, em:
9.1. determinar ao Ministério da Defesa que registre os ajustes nas provisões para passivos atuariais de acordo com o item 59 da NBC TSP 15, segregando os valores que devem ser reconhecidos no resultado do exercício daqueles que devem ser contabilizados diretamente no patrimônio líquido, bem como revise seus procedimentos de registro contábil de forma a evitar o reconhecimento inadequado de variações patrimoniais fora do regime de competência, como os decorrentes de correção de erros e de efeitos permutativos, conforme itens 2.4 da Parte II, 1.2 e 5 da Parte V, do Manual de Contabilidade Aplicada ao Setor Público (MCASP) , 9ª edição;
9.2.	recomendar ao Ministério da Defesa que: 
9.2.1.	institua mecanismos de controle de forma a mitigar os riscos de que erros na programação e na metodologia de cálculo não sejam detectados tempestivamente, como o recálculo manual amostral, a conciliação entre saldos individuais e globais, entre o saldo do fluxo atuarial trazido a valor presente pela taxa de juros parâmetro e o saldo da provisão calculada por comutações atuariais, bem como entre diferentes metodologias, e a revisão por pares;
9.2.2. promova as correções apontadas pela equipe de auditoria, encaminhadas mediante o Ofício 6612/2023-TCU/Seproc, e republique as Notas Explicativas integrantes das suas demonstrações contábeis do exercício de 2022, em observância aos itens 143, (c) , ii, e 147 da NBC TSP 15;
9.2.3. adote a taxa de juros individualizada por grupo de Anistiados Políticos e de Pensionistas Especiais Militares para desconto do fluxo atuarial, a fim de conferir maior fidedignidade ao cálculo dos passivos atuariais e melhorar a qualidade e a utilidade da informação gerada;
9.3. dar ciência ao Ministério da Defesa de que, ao optar por seguir as orientações da Portaria MTP 1.467/2022 para a determinação da taxa de juros, deve também observar o disposto no § 3º do art. 39, no que diz respeito à metodologia de arredondamento da duração do passivo atuarial;
9.4. considerar implementadas as recomendações dos itens 9.1.5.2 e 9.2.2 do Acórdão 1496/2021-TCU-Plenário e 9.2.1, 9.2.2, 9.3.2 e 9.3.4 do Acórdão 1464/2022-TCU-Plenário; 
9.5. considerar parcialmente implementada a recomendação do item 9.1.8 do Acórdão 1496/2021-TCU-Plenário; 
9.6. considerar em implementação as recomendações dos itens 9.3.1 e 9.3.3 do Acórdão 1464/2022-TCU-Plenário;
9.7.  tornar insubsistentes os itens 9.1.5.1 e 9.2.1 do Acórdão 1496/2022-TCU-Plenário, tendo em vista as limitações existentes para o cumprimento do disposto no item 84 da NBC TSP 15;
9.8. com base no art. 26, I, c/c art. 27, II da IN TCU 84/2020, apensar estes autos ao processo TC Processo 018.960/2022-7, que versa sobre a auditoria financeira das Demonstrações Contábeis do Ministério da Defesa relativas ao exercício de 2022;
9.9. autorizar o monitoramento da determinação e recomendações precedentes na auditoria financeira sobre o passivo atuarial do Sistema de Proteção Social dos Militares das Forças Armadas registrado no Ministério da Defesa, relativa ao exercício de 2023, com fundamento na Resolução TCU 315/2020, art. 17, § 2º; e
9.10. comunicar esta decisão ao Ministério da Defesa, à Secretaria do Tesouro Nacional e à Controladoria-Geral da União.

Auditoria financeira nas estimativas contábeis atuariais do Sistema de Proteção Social dos Militares das Forças Armadas, relativas ao exercício de 2022.

Ministério da Defesa

3. Interessados: Secretaria de Controle Interno do Ministério da Defesa; e Secretaria-Geral do Ministério da Defesa

13.1. Ministros presentes: Bruno Dantas (Presidente), Aroldo Cedraz, Vital do Rêgo, Jorge Oliveira (Relator) e Antonio Anastasia.
13.2. Ministro-Substituto convocado: Marcos Bemquerer Costa.

JORGE OLIVEIRA

Trata-se de auditoria financeira integrada com conformidade sobre as estimativas contábeis do exercício de 2022, referentes ao passivo atuarial do Sistema de Proteção Social dos Militares das Forças Armadas registrado no Ministério da Defesa. O trabalho integra a auditoria das demonstrações contábeis daquele exercício do Ministério da Defesa e do Balanço Geral da União (BGU) , que fundamentarão a emissão do Parecer Prévio pelo Tribunal sobre as Contas do Presidente da República, conforme previsto no art. 71, inciso I, da Constituição Federal.
2.	Reproduzo a seguir, com ajustes pertinentes, o relatório de auditoria produzido pela equipe da Unidade de Auditoria Especializada em Certificação de Contas (AudFinanceira) , cujas análises e conclusões contaram com a concordância das instâncias superiores daquela unidade técnica (peças 65-67) :
"1. APRESENTAÇÃO 
A Constituição Federal de 1988 atribuiu ao Tribunal de Contas da União (TCU) a competência para apreciar as contas prestadas anualmente pelo Presidente da República, mediante parecer prévio (art. 71, I) , e julgar as contas dos administradores e demais responsáveis por dinheiros, bens e valores públicos da administração direta e indireta (art. 71, II) . De acordo com os arts. 16 e 36 da Lei 8.443/1992, as demonstrações contábeis integram as referidas contas.
Em razão dessas atribuições constitucionais e legais e ao amparo das competências estabelecidas no art. 71, incisos I, II e IV da Constituição Federal, o TCU realizou auditoria nas estimativas contábeis referentes ao passivo atuarial do Sistema de Proteção Social dos Militares das Forças Armadas (SPSMFA) reconhecido nas Demonstrações Financeiras do Ministério da Defesa (MD) , relativas ao exercício de 2022. A auditoria foi autorizada por meio do Acórdão 67/2022-TCU-Plenário, de relatoria do Ministro Jorge Oliveira.
O trabalho, realizado no período de 25/10/2022 a 31/3/2023, insere-se na estratégia de fortalecimento da auditoria financeira aprovada pelo Acórdão 3608/2014-TCU-Plenário (relator Min. Aroldo Cedraz) , de realização de auditorias nas contas anuais para fins da certificação de contas, com o objetivo de garantir um alto nível de segurança na emissão de opinião de auditoria sobre a credibilidade do Balanço Geral da União (BGU) , por meio da integração das competências constitucional e legal de certificação das contas anuais e de governo e da ampliação gradual da quantidade de demonstrações contábeis auditadas (item 9.1.2 do Acórdão) .
Nesse sentido, o presente relatório subsidiará a formação de opinião da auditoria do BGU 2022, a qual fundamentará a emissão do Parecer Prévio sobre as Contas do Presidente da República, assim como da auditoria das demonstrações contábeis do Ministério da Defesa relativas ao mesmo exercício, que subsidiará a instrução das contas dos responsáveis para fins de julgamento pelo TCU.
O relatório está estruturado da seguinte forma: a seção 2 (introdução) contextualiza o trabalho e apresenta os elementos que ajudam na compreensão do documento; a seção 3 apresenta os achados de auditoria e, em relação a cada um, as conclusões e as propostas de encaminhamento da equipe; a seção 4 trata da implementação de recomendações ou determinações anteriores; a seção 5 expressa as conclusões da auditoria; a seção 6 sintetiza as propostas de encaminhamento da equipe, considerando a perspectiva dos dirigentes e as ações corretivas que pretendem tomar, obtidas mediante comentários de gestores, analisados pela equipe no Apêndice I; e, por fim, o Apêndice II apresenta listas de siglas e de tabelas. 
2. INTRODUÇÃO
2.1. Visão geral do objeto 
Passivo atuarial é uma obrigação financeira que reflete a estimativa do valor presente de obrigações de pagamentos futuros (dívidas) , buscando responder à pergunta 'quanto custa hoje o pagamento dessa obrigação, tendo em vista o direito já acumulado pelo tempo de serviço prestado?'. Assim, tal obrigação tem como saldo o valor necessário para pagar todos os benefícios aos assistidos (benefícios concedidos) e aos participantes ativos (benefícios a conceder) na data-base das demonstrações financeiras em exame. 
Sistema de Proteção Social dos Militares das Forças Armadas é a denominação dada pela Lei 13.954/2019 para 'o conjunto integrado de direitos, serviços e ações, permanentes e interativas, de remuneração, pensão, saúde e assistência'. A União optou por fazer duas estimativas contábeis distintas para esse regime, uma para os benefícios devidos aos militares inativos e outra para as pensões militares. Os tópicos seguintes descrevem cada uma delas, destacando que os militares das Forças Armadas contribuem apenas para o custeio das pensões militares. 
2.1.1. Benefícios dos militares inativos
O passivo atuarial referente aos benefícios para os militares reformados e da reserva remunerada, antes mensurado pela Secretaria de Previdência do Ministério da Previdência Social (SPrev) e reconhecido nas demonstrações contábeis do Ministério da Economia (ME) , passou, no exercício de 2022, a ser calculado pelo Centro de Análises de Sistemas Navais do Ministério da Defesa (Casnav) e registrado pelos comandos das Forças Armadas do MD, nas contas de curto e longo prazos de Provisão de Benefícios com Militares Inativos: 2.1.7.9.1.07.00 e 2.2.7.9.1.07.00, respectivamente. A soma do saldo dessas contas, em 31/12/2022, foi de R$ 525 bilhões.
Os benefícios pós-emprego pagos a militares inativos têm, segundo o MD, natureza compensatória e seu plano de benefício é regrado pela Lei 6.880/1980, Medida Provisória 2.215-10/2001 e Lei 13.954/2019. Possui como regra de elegibilidade o atingimento do tempo de serviço militar mínimo de 35 anos para transferência para a inatividade, ou a reforma, por razões de saúde. Os proventos pagos são custeados pelo Tesouro Nacional e não há contribuição do militar, nem mesmo patronal.
A base de dados utilizada na avaliação atuarial foi relativa a maio de 2022. Os parâmetros, hipóteses e premissas foram definidos de acordo com estudos realizados pelo Casnav. Quanto ao método de financiamento, adotou-se o de Crédito Unitário Projetado (PUC, em inglês) . A base normativa levou em consideração as alterações promovidas pela Lei 13.954/2019, que reestruturou a carreira militar.
2.1.2. Pensões Militares 
O passivo atuarial relativo aos benefícios de pensão militar é também calculado pelo Casnav e registrado pelos Comandos das Forças Armadas do MD, na conta 2.2.7.9.1.06.00 - Provisão de Pensões Militares, que atingiu o saldo de R$ 339 bilhões em 31/12/2022. O valor representa a obrigação da União, na referida data, com o pagamento de pensões militares referentes a militares na ativa (proporcional ao tempo de serviço) , na inatividade (direito integral) , e aos atuais pensionistas durante todo o período de vida dos atuais e futuros beneficiários.
Os benefícios pós-emprego pagos a pensionistas de militares têm natureza compensatória, de acordo com o MD, e são regrados pela Lei 3.765/1960, Lei 6.880/1980, Medida Provisória 2.215-10/2001 e Lei 13.954/2019, tendo como regra de elegibilidade o evento de morte do militar, ativo ou inativo, havendo a existência de beneficiário habilitado ao recebimento do direito.
A base de dados dos militares e pensionistas utilizada na avaliação atuarial foi relativa a maio de 2022. Quanto à base técnica atuarial, utilizou-se de premissas biométricas, financeiras e econômicas definidas de acordo com estudos realizados pelo Casnav. O método de financiamento adotado foi o de Crédito Unitário Projetado (PUC, em inglês) . A base normativa levou em consideração as alterações promovidas pela Lei 13.954/2019.
2.1.3. Demais benefícios pós-emprego 
Além do passivo atuarial referente aos militares inativos e pensionistas, o MD passou a registrar passivos atuariais relativos a pensões especiais e anistiados das Forças Armadas, medida decorrente do Acórdão 1464/2022-TCU-Plenário. Entretanto, tendo em vista a baixa materialidade dos saldos em 31/12/2022, R$ 8.994 milhões (contas contábeis 2.2.7.9.1.08.00 e 2.1.7.9.1.08.00) e R$ 5.326 milhões (contas contábeis 2.2.7.9.1.09.00 e 2.1.7.9.1.09.00) , respectivamente, foram realizados procedimentos analíticos simplificados nessas contas. Tais procedimentos provocaram ajustes pontuais na ferramenta de cálculo do Casnav, ocasionando correção dos saldos então contabilizados.
Em tempo, registra-se que benefícios pós-emprego são os benefícios a empregados (exceto benefícios rescisórios e benefícios de curto prazo a empregados) , que serão pagos após o período de emprego, conforme item 8 da Norma Brasileira de Contabilidade Técnica do Setor Público - NBC TSP 15.
2.2. Objeto, objetivo e escopo da auditoria
Foram auditadas contas específicas das demonstrações contábeis do MD, referentes a 31/12/2022, a saber, as provisões de Benefícios com Militares Inativos e com Pensões Militares (SPSMFA) , que compõem o balanço patrimonial, além das correspondentes notas explicativas e contas de variação patrimonial. 
Assim, a auditoria teve por objetivo verificar se as estimativas contábeis mencionadas foram elaboradas e apresentadas de acordo com as normas contábeis, as normas atuariais e o marco regulatório aplicáveis, e se estão livres de distorções relevantes.
A auditoria foi planejada com base, principalmente, nas orientações contidas na Norma Brasileira de Contabilidade Técnica de Auditoria Independente de Informação Contábil Histórica NBC TA 540 - Auditoria de Estimativas Contábeis, Inclusive do Valor Justo, e Divulgações Relacionadas. Entretanto, dadas as limitações operacionais, não foi possível concluir todos os procedimentos desenhados.
Por essa razão, serão emitidas conclusões restritas aos procedimentos executados, com fulcro no parágrafo único do art. 29 da Decisão Normativa-TCU 198/2022.
2.3. Não escopo
O escopo da auditoria não inclui o exame da regularidade das despesas com pessoal, pois o objeto deste trabalho é restrito a passivos atuariais, ou seja, estimativa contábil do valor presente de obrigações da entidade com futuros pagamentos de benefícios pós-emprego. A conformidade dos atos de gestão de pessoal é verificada em auditoria de ciclo contábil que contemple contas de despesa e de obrigações com salários e remunerações. 
2.4. Metodologia 
A auditoria foi conduzida de acordo com as Normas de Auditoria do Tribunal de Contas da União (NAT) , aprovadas pela Portaria-TCU 280/2010, que são consistentes com os Princípios Fundamentais de Auditoria do Setor Público (ISSAI 100) , com os Princípios de Auditoria Financeira (ISSAI 200) e os Princípios de Auditoria de Conformidade (ISSAI 400) das Normas Internacionais emitidas pela Organização Internacional das Entidades Fiscalizadoras Superiores (Intosai) .
Destaca-se, entretanto, como base técnica orientativa do trabalho a utilização da NBC TA 540 (R2) , que dispõe sobre auditoria de estimativas contábeis e divulgações relacionadas, e da NBC TA 600 (R1) , que dispõe sobre auditorias de demonstrações contábeis de grupos, incluindo o trabalho dos auditores dos componentes.
O trabalho foi conduzido conforme a Estratégia Global de Auditoria (peça 60) . Ademais, conforme exigido pelas normas de auditoria (NAT, 52) , a equipe de trabalho possui coletivamente a competência e as habilidades necessárias. 
2.5. Limitações
Não foi possível executar alguns dos procedimentos de auditoria planejados, dada a complexidade da tarefa, o prazo para sua conclusão e os recursos humanos disponíveis para sua realização. 
Cumpre ressaltar, ainda, que o cálculo dos referidos passivos sofreu atrasos, em virtude de necessidade do órgão auditado corrigir inconsistências nos dados. Dessa forma, o cronograma de auditoria também foi impactado, limitando a quantidade de procedimentos de auditoria planejados para serem executados no prazo estipulado para o trabalho. 
Em razão dessas limitações, as conclusões emitidas restringem-se aos procedimentos executados, conforme regra de transição prevista no parágrafo único do art. 29 da DN-TCU 198/2022.
2.6. Volume de recursos fiscalizados 
O volume de recursos fiscalizados foi de R$ 873.935 milhões, valor resultante da soma das provisões mencionadas no tópico 2.1 desta seção, reconhecidas no Balanço Patrimonial do Ministério da Defesa, de acordo com o fechamento de 31/12/2022.
2.7. Benefícios da fiscalização 
Entre os benefícios esperados com a implementação das propostas de encaminhamento formuladas, destacam-se a melhoria dos registros contábeis e dos controles internos relacionados às estimativas contábeis dos passivos atuariais, alinhando-os aos padrões internacionais, assim como o aumento da credibilidade e da transparência das informações sobre esses itens das demonstrações contábeis do MD e do BGU, perante os usuários e tomadores de decisão.
Destaca-se, particularmente, benefício efetivo gerado pelo apontamento da equipe de auditoria acerca de erro na determinação da taxa de juros. Tal apontamento promoveu a correção tempestiva no saldo dos passivos registrados com base na taxa de juros mais adequada para o cálculo, melhorando a qualidade da informação contábil em 31/12/2022.
3. ACHADOS DA AUDITORIA
Nesta seção apresenta-se um resumo dos achados de auditoria, que fundamentam as conclusões do relatório. 
3.1. DISTORÇÕES DE VALOR
Tabela 1 - Falhas na mensuração do passivo atuarial do SPSMFA
	Falha na estimativa contábil
	Conta contábil
	Efeito 

	Falha na contabilização de ajustes no saldo da provisão de passivo atuarial 
	4.9.7.1.1.01.00
3.9.7.9.1.01.00
2.3.4.2.1.00.00
	Superavaliação R$ 20.525.111.027,28
Superavaliação R$ 41.657.708.174,58
Superavaliação R$ 10.247.285.904,77

	Erros no sistema de cálculo, na proporcionalização do passivo e no fluxo atuarial para determinação da taxa de juros
	2.2.7.9.1.07.00
2.1.7.9.1.07.00
2.2.7.9.1.06.00
2.1.7.9.1.06.00
2.2.7.9.1.08.00
2.2.7.9.1.09.00
2.1.7.9.1.09.00
	Superavaliação R$ 69.513.392.831,28
Superavaliação R$ 349.202.747,90
Subavaliação R$ 2.622.877.661,10
Subavaliação R$ 2.919.100.344,92
Subavaliação R$ 291.218.076,89
Subavaliação R$ 116.484.753,17
Subavaliação R$ 8.269.597,79

Fonte: elaboração própria
Tabela 2 - Resumo das distorções de valor do SPSMFA
	Conta contábil
	Efeito da distorção

	4.9.7.1.1.01.00 - Reversão de Provisões
	Superavaliação R$ 20.525.111.027,28

	3.9.7.9.1.01.00 - Variação Patrimonial Diminutiva (VPD) de Outras Provisões
	Superavaliação R$ 41.657.708.174,58

	2.3.4.2.1.00.00 - Ajustes de Avaliação Patrimonial de Passivos - Consolidação
	Superavaliação R$ 10.247.285.904,77

	2.2.7.9.1.07.00 - Inativos Militares - Longo Prazo (LP) 
	Superavaliação R$ 69.513.392.831,28

	2.1.7.9.1.07.00 - Inativos Militares - Curto Prazo (CP) 
	Superavaliação R$ 349.202.747,90

	2.2.7.9.1.06.00 - Pensões Militares - LP
	Subavaliação R$ 2.622.877.661,10

	2.1.7.9.1.06.00 - Pensões Militares - CP
	Subavaliação R$ 2.919.100.344,92

	2.2.7.9.1.08.00 - Pensões Especiais Militares - LP
	Subavaliação R$ 291.218.076,89

	2.2.7.9.1.09.00 - Anistiados Militares - LP
	Subavaliação R$ 116.484.753,17

	2.1.7.9.1.09.00 - Anistiados Militares - CP
	Subavaliação R$ 8.269.597,79

Fonte: elaboração própria
3.1.1. R$ 21 bilhões e R$ 42 bilhões de variações patrimoniais aumentativas (VPA) e diminutivas (VPD) , respectivamente, reconhecidas a maior e R$ 10 bilhões de Ajustes de Avaliação Patrimonial não registrados, devido a falhas na contabilização de passivos de benefícios pós-emprego
Conforme consulta no Sistema Integrado de Administração Financeira do Governo Federal (Siafi) , os ajustes na provisão para os benefícios militares foram registrados nas seguintes contas contábeis de passivos: (a) pensões, 2.2.7.9.1.06.00 - Provisão de pensões militares; e (b) inativos, 2.7.9.1.07.00 - Provisão de benefícios c/ militares inativos. As contrapartidas se efetivaram nas contas de variações patrimoniais 4.9.7.1.1.01.00 - Reversão de Provisões (VPA) e 3.9.7.9.1.01.00 - VPD de Outras Provisões.
Entretanto, a NBC TSP 15, em seu item 59, requer que as remensurações do valor líquido de passivo de benefício definido, como os ganhos e as perdas atuariais, sejam reconhecidas no patrimônio líquido, como se transcreve abaixo:
59. A contabilização de planos de benefício definido pela entidade envolve os seguintes passos
 (...) 
 (c) determinar os valores a serem reconhecidos no resultado:
 (i) custo do serviço corrente (ver itens 72 a 76) ;
 (ii) qualquer custo do serviço passado e ganho ou perda na liquidação (ver itens 101 a    114) ;
 (iii) juros líquidos sobre o valor líquido de passivo (ativo) de benefício definido (ver itens 125 a 128) ;
 (d) determinar as remensurações do valor líquido de passivo (ativo) de benefício definido, a serem reconhecidas no patrimônio líquido, compreendendo:
 (i) ganhos e perdas atuariais (ver itens 130 e 131) ;
 (ii) retorno sobre os ativos do plano, excluindo valores considerados nos juros líquidos sobre o valor líquido de passivo (ativo) de benefício definido (ver item 132) ; e
 (iii) qualquer mudança no efeito do teto de ativo (ver item 66) , excluindo os valores considerados nos juros líquidos sobre o valor líquido de passivo (ativo) de benefício definido. (grifou-se) 
Conforme conciliação contábil entre saldo inicial e final das provisões elaborada pelo órgão (peça 40) , parcela dos ajustes realizados, referentes a ganhos e perdas atuariais, deveria ter sido reconhecida no patrimônio líquido, na conta de Ajuste de Avaliação Patrimonial (AAP) , mas não foi.
Verificou-se, também, que o registro da VPA de reversão de provisão, realizado com base em cálculo errado, não foi estornado quando da correção do saldo. Na verdade, foi realizada uma nova constituição de provisão, englobando o valor indevidamente revertido, por meio de lançamento de uma VPD, inflando, portanto, indevidamente, as variações patrimoniais. 
Ainda, foram realizados eventos de transferência de saldo de provisão de longo para o curto prazo (evento permutativo) , com a equivocada constituição de provisão de curto prazo e a reversão de provisão de longo prazo. Destaca-se que eventos permutativos não deveriam impactar contas de variação patrimonial.
Tal forma de contabilização acabou por distorcer as variações patrimoniais, tanto as diminutivas quanto as aumentativas, bem como as contas de patrimônio líquido, consoante apontado no papel de trabalho de referência (peça 45) . 
Assim, destacam-se as seguintes distorções referentes aos erros de contabilização havidos nas contrapartidas do registro de ajustes da provisão dos passivos atuariais:
Tabela 3 - Distorções nas contrapartidas do registro de provisões atuariais 
	Conta contábil
	Saldo referente às provisões de passivos atuariais em 12/2022
	Saldo adequado estimado pela equipe de auditoria
	Valor da Distorção - superavaliação 

	4.9.7.1.1.01.00 (VPA) 
	R$ 20.525.111.027,28
	R$ 0,00
	R$ 20.525.111.027,28

	3.9.7.9.1.01.00 (VPD) 
	R$ 102.115.484.148,07
	R$ 60.457.775.973,49
	R$ 41.657.708.174,58

	2.3.4.2.1.00.00 (AAP) 
	R$ 0,00
	-R$ 10.247.285.904,77
	R$ 10.247.285.904,77

Fonte: elaboração própria com base na conciliação contábil realizada pelo Casnav e nos lançamentos contábeis do Siafi (peça 45) .
Em 31/12/2022, o saldo considerado adequado para a VPA de reversão de provisões é zero, tendo em vista que não houve, de fato, redução no valor das referidas provisões no decorrer do exercício. Os registros na VPA decorreram de lançamento realizado com base em cálculo com erro, sem o respetivo estorno após a sua correção, e de evento de reclassificação da provisão registrada no longo prazo para o curto prazo que, por ter efeito permutativo, não deveria alterar as variações patrimoniais do período. Os saldos considerados adequados para as demais contas foram compostos conforme abaixo:
Tabela 4 - Composição do saldo adequado de VPD e AAP estimado pela equipe de auditoria 
	Evento
	3.9.7.9.1.01.00 (VPD) 
	2.3.4.2.1.00.00 (AAP) 

	Despesa com juros (Pensões e Inativos) 
	R$ 38.117.010.636,89
	-

	Custo do serviço corrente (Pensões e Inativos) 
	R$ 7.605.075.908,89
	-

	Constituição de provisão para pensões especiais e anistiados
	R$ 14.735.689.427,71
	-

	Ganhos e perdas atuariais - demográficas (Pensões e Inativos) 
	-
	R$ 4.034.347.354,27

	Ganhos e perdas atuariais - financeiras (Pensões e Inativos) 
	-
	-R$ 14.281.633.259,04¹

	Total
	R$ 60.457.775.973,49
	-R$ 10.247.285.904,77

Fonte: Peça 40 e notas 12 e 33 das Notas Explicativas - Órgão 52000 4T Superior V2 (SiafiWeb, em 30/3/23) .
¹Considera o efeito de R$ 3.374.000.028,76 ocasionado pelo ajuste na taxa de juros decorrente da utilização de fluxo atuarial mais adequado para inativos militares, conforme distorção discriminada no item 3.1.2 deste relatório.
Destaca-se, ainda, que os valores pagos durante o exercício não foram lançados com efeito permutativo no passivo, ou seja, com a efetiva baixa da provisão constituída, no montante de R$ 53.019.333.902,78, quando considerados os benefícios de pensões e de inativos militares.
Importante mencionar que as distorções acima foram calculadas sobre os registros contábeis existentes em 31/12/2022 e em relação às imprecisões na contabilização destes valores, mas consideram o efeito do evento subsequente registrado contabilmente em fevereiro de 2023 e descrito no item 3.1.2 abaixo (ajuste na metodologia de cálculo) .
Nota-se que, assim, ficam evidenciadas de forma adequada as mutações no saldo das provisões entre o início e o fim do exercício, pois o somatório do saldo inicial das provisões (R$ 792,3 bilhões) , subtraído das provisões utilizadas, ou seja, dos pagamentos realizados em 2022 (R$ 53,0 bilhões) , somado às constituições de provisão por despesa com juros, por custo do serviço corrente e pelo registro inicial de passivos com pensões especiais e anistiados militares (R$ 60,5 bilhões) e às perdas atuariais (R$ 10,2 bilhões) , tem como resultado o saldo final correto das provisões (R$ 810,0 bilhões) , isso após as correções apresentadas no achado descrito no item 3.1.2, adiante.
Como efeito, conclui-se que houve superavaliação de R$ 20.525.111.027,28 na conta 4.9.7.1.1.01.00; R$ 41.657.708.174,58 na conta 3.9.7.9.1.01.00; e R$ 10.247.285.904,77 na conta 2.3.4.2.1.00.00, devido a falhas na contabilização dos ajustes nos passivos relacionados a benefícios pós-emprego do MD no exercício de 2022.
Importante destacar o relevante ganho na qualidade da informação contábil ocorrido no exercício em análise, em virtude da divulgação, nas notas explicativas, da conciliação entre o saldo inicial e final das provisões para benefícios pós-emprego. Não obstante, é cabível a correta evidenciação dos referidos valores nos registros contábeis de acordo com as normas, de forma que as contas de resultado e de patrimônio líquido sejam impactadas pelos respectivos ajustes nas contas do passivo.
Diante do exposto, propõe-se determinar que o Ministério da Defesa passe a registrar os ajustes nas provisões para passivos atuariais de acordo com o item 59 da NBC TSP 15, segregando valores que devem ser reconhecidos no resultado do exercício daqueles que devem ser contabilizados diretamente no patrimônio líquido, bem como revise seus procedimentos de registro contábil de forma a evitar o reconhecimento inadequado de variações patrimoniais fora do regime de competência, como os decorrentes de correção de erros e de efeitos permutativos, conforme itens 2.4 da Parte II, 1.2 e 5 da Parte V, do Manual de Contabilidade Aplicada ao Setor Público (MCASP) , 9ª edição.
3.1.2. R$ 63,9 bilhões provisionados a maior em virtude de erros no sistema de cálculo, na proporcionalização da provisão e no fluxo atuarial para determinação da taxa de juros
A equipe de auditoria verificou a impossibilidade de conciliar o passivo individual de cada beneficiário com o passivo total registrado para cada um dos tipos de benefício pós-emprego contabilizados pelo MD. Após indagação, o Casnav revisou os números e identificou erros no algoritmo do sistema utilizado para o cálculo que, quando corrigidos, promoveram ajustes nos registros contábeis conforme Tabela 5 abaixo. 
Segundo consta em documento elaborado pelo Casnav, intitulado 'Adendo aos subsídios para nota explicativa das provisões atuariais das forças armadas - evento subsequente ao balanço geral da união' (peça 40) , o erro no cálculo de inativos militares (veteranos) se deu em virtude da não aplicação, originalmente, da proporcionalização 'pro rata de serviço', conforme exige o item 70 da NBC TSP 15.
Quanto às demais provisões registradas, os ajustes se deram, segundo o mesmo documento, devido à necessidade de aperfeiçoamentos no algoritmo matemático-atuarial responsável pelos cálculos. Após nova indagação acerca de detalhes sobre as correções efetuadas, a equipe verificou tratar-se, em suma, de: a) inclusão do cálculo de contribuições extraordinárias nas pensões especiais; b) aplicação da proporcionalização na provisão para pensão a conceder de militares da ativa; c) inclusão de futuras contribuições de futuras reversões dos atuais proventos de inativos em pensões, bem como dos atuais proventos de inativos inválidos em pensões; e d) inclusão de contribuições de atuais anistiados (peça 41) . 
Adicionalmente, houve distorção identificada em momento posterior relacionada ao uso de fluxo atuarial inadequado para a determinação da taxa de juros dos benefícios de inativos militares.
De acordo com informações do Casnav (peça 42) , a determinação da taxa de juros utilizada no cálculo atuarial teve como embasamento a Portaria do Ministério do Trabalho e Previdência (MTP) 1.467/2022 que, em seu art. 29, estabelece:
A duração do passivo do RPPS corresponde à média dos prazos dos fluxos de pagamentos de benefícios do RPPS, líquidos das contribuições dos beneficiários, ponderada pelos valores presentes desses fluxos.
Nota-se que o dispositivo aponta que o cálculo da duração do passivo deverá ser efetuado nos fluxos atuariais, observada a metodologia constante do Anexo VI da referida portaria. Tal anexo traz a seguinte definição para fluxo atuarial:
Discriminação dos fluxos de recursos, direitos, receitas e encargos do plano de benefícios do RPPS, benefício a benefício, período a período, que se trazidos a valor presente pela taxa atuarial de juros adotada no plano, convergem para os resultados do Valor Atual dos Benefícios Futuros e do Valor Atual das Contribuições Futuras que deram origem aos montantes dos fundos de natureza atuarial, às provisões matemáticas (reservas) a contabilizar e ao eventual déficit ou superavit apurados na avaliação atuarial. (grifou-se) 
Ainda segundo a mencionada Portaria, o art. 28 estabelece que:
 Os fluxos atuariais, parte integrante da avaliação atuarial, deverão possibilitar o acompanhamento do nível de constituição das reservas e ser base matemática para o cálculo do valor presente atuarial das obrigações e direitos do plano de benefícios. 
Por fim, o Anexo VII da Portaria supracitada estabelece, em seu art. 2°, a Taxa de Juros Parâmetro correspondente à duração do passivo calculada, utilizada pelo Casnav para determinar tal premissa.
Fazendo analogia da referida norma, a duração do passivo referente a benefícios com Pensões Militares e Inativos Militares seria a média dos prazos dos fluxos de pagamentos dos citados benefícios, ponderada pelos valores presentes desses fluxos. O seu cálculo deveria ser efetuado nos fluxos atuariais, que são a base matemática para o cálculo do valor presente atuarial das obrigações e direitos do plano de benefícios. E seus fluxos atuariais, se trazidos a valor presente pela taxa de juros, deveriam convergir para o valor presente atuarial que dá origem às provisões matemáticas a contabilizar.
Entretanto, a equipe de auditoria verificou que o fluxo atuarial utilizado pelo MD na determinação da taxa de juros não possuía relação verificável com o passivo a que se propôs a definir a duração. O fluxo atuarial utilizado para a determinação da duração do passivo referente a inativos militares, quando trazido a valor presente pela taxa de juros estabelecida, era equivalente a R$ 743.577.022.840,14, mas o passivo contabilizado, após ajustes (tempestivos e intempestivos) , foi R$ 452.660.918.387,32. 
Situação similar foi identificada no passivo referente às pensões militares, em que o valor presente líquido do fluxo atuarial utilizado era equivalente a R$ 351.218.361.587,72, embora o passivo registrado, após ajustes (tempestivos e intempestivos) , fosse de R$ 339.224.996.630,88.
Nesse cenário, há risco de impacto relevante por erro no cálculo das referidas provisões, tendo em vista que pode haver inadequação na determinação da taxa de juros. Porém, não foi possível estimá-lo, dadas as limitações de recursos para que a equipe de auditoria procedesse à elaboração do fluxo atuarial considerado mais adequado, para que então fosse determinada a taxa de juros (que, ressalta-se, poderia não sofrer qualquer alteração caso a mudança no fluxo atuarial não impactasse a duração do passivo) e, por fim, recalculada a provisão de acordo com essa nova taxa de juros.
Entretanto, após reuniões realizadas com a equipe de auditoria, a equipe do Casnav realizou recálculo com base em novo fluxo atuarial estimado. Essa nova estimativa apontou uma subavaliação da provisão, no valor de R$ 3,4 bilhões, referente aos benefícios com inativos militares, em virtude de alteração da taxa de juros de 4,72% para 4,66% (peça 44) .
Tendo em vista que tais falhas no cálculo foram identificadas após o fechamento do sistema contábil na data-base de 31/12/2022, o MD realizou lançamento, em 23/2/2023, como evento subsequente, para a correção dos valores contabilizados em virtude de erros no sistema de cálculo, situação também divulgada nas notas explicativas. Até a conclusão deste relatório, porém, não houve registro contábil do valor relacionado ao fluxo atuarial inadequado. 
Assim, considerando que o valor contabilizado em 31/12/2022 para as respectivas provisões apresentou erro, as distorções de valor devem ser relatadas, conforme quadro abaixo. 
Tabela 5 - Distorções de valor decorrentes de erro no cálculo de provisões para benefícios pós-emprego 
	Passivo
	Distorção

	2.2.7.9.1.07.00 - Inativos Militares - LP
	Superavaliação R$ 69.513.392.831,28¹

	2.1.7.9.1.07.00 - Inativos Militares - CP
	Superavaliação R$ 349.202.747,90

	2.2.7.9.1.06.00 - Pensões Militares - LP
	Subavaliação R$ 2.622.877.661,10

	2.1.7.9.1.06.00 - Pensões Militares - CP
	Subavaliação R$ 2.919.100.344,92

	2.2.7.9.1.08.00 - Pensões especiais militares - LP
	Subavaliação R$ 291.218.076,89

	2.2.7.9.1.09.00 - Anistiados militares - LP
	Subavaliação R$ 116.484.753,17

	2.1.7.9.1.09.00 - Anistiados militares - CP
	Subavaliação R$ 8.269.597,79

Fonte: peça 40 e notas 12 e 33 da Nota Explicativa Órgão 52000 4T Superior V2 (SiafiWeb em 30/3/23) 
¹Considera o efeito de subavaliação de R$ 3.374.000.028,76 ocasionado pelo ajuste na taxa de juros decorrente da utilização de fluxo atuarial mais adequado para inativos militares (peça 44) 
Em vista disso, propõe-se recomendar ao Ministério da Defesa que institua mecanismos de controle de forma a mitigar os riscos de que erros na programação e na metodologia de cálculo não sejam detectados tempestivamente, como recálculo manual amostral; conciliação entre saldos individuais e globais, entre o saldo do fluxo atuarial trazido a valor presente pela taxa de juros parâmetro e o saldo da provisão calculada por comutações atuariais, bem como entre diferentes metodologias; e revisão por pares.
3.2. DISTORÇÕES DE DIVULGAÇÃO
3.2.1. Divulgação inadequada da conciliação entre o saldo de abertura e o saldo de fechamento 
	Verificou-se que foram divulgadas em notas explicativas as conciliações entre saldo de abertura e de fechamento de provisões para benefícios pós-emprego de pensões e inativos militares. Entretanto, foi identificada agregação inadequada de valores referentes a alterações metodológicas com ganhos e perdas atuariais decorrentes de mudanças nas premissas demográficas, em desacordo com o item 143, (c) , ii, da NBC TSP 15. 
Ademais, não foram divulgadas as contribuições efetuadas para o plano, conforme exigido pela alínea (f) do mesmo item. Considerando: (i) a exigência normativa para sua apresentação; (ii) que não há contribuições dos participantes no caso dos benefícios relacionados a inativos militares; (iii) e que as contribuições realizadas para pensões militares não possuem vínculo direto com as respectivas provisões, considera-se adequada a divulgação nas notas explicativas de informações básicas acerca das referidas contribuições, como arrecadação efetiva, destinação, e como afetam o déficit dos planos. Ademais, cabe explicitar e motivar nas referidas notas, se cabível, que o órgão aplicou o disposto no item 143 da NBC TSP 15, exceto pela aplicação de exigência específica, com a finalidade de obter apresentação adequada, conforme exigido pela NBC TSP 11, item 32.
3.2.2. Ausência de divulgação de testes de sensibilidade das premissas atuariais significativas
A NBC TSP 15, item 147, exige a divulgação da análise de sensibilidade para cada premissa atuarial significativa, demonstrando como a provisão teria sido afetada por mudanças nas premissas relevantes que eram razoavelmente possíveis naquela data, bem como dos métodos utilizados na elaboração de tais testes e limitações envolvidas. 
Embora seja pertinente que a divulgação detalhada desses testes de sensibilidade das premissas seja realizada em documento complementar, como o Anexo ao Projeto de Lei de Diretrizes Orçamentárias (PLDO) , que detalha a avaliação atuarial, para atender a norma contábil o órgão deve promover a divulgação de elementos mínimos que permitam ao usuário da informação contábil compreender as demonstrações financeiras, bem como fazer referência a quais informações poderão ser encontradas no mencionado documento complementar, com orientações acerca de como acessá-lo.
Ressalta-se que, em análise preliminar do Anexo IV.7 do PLDO 2023 (referente à avaliação atuarial realizada para o registro contábil de 31/12/2021) , verificou-se que foi divulgado teste de sensibilidade para a taxa de juros. Contudo, observa-se não haver análise de sensibilidade para as demais premissas relevantes sujeitas a mudanças razoavelmente possíveis em 31/12/2022.
Tais distorções de divulgação afetam a qualidade da informação contábil e podem prejudicar a compreensão das demonstrações financeiras pelos seus usuários. 
Diante do exposto, propõe-se recomendar que o Ministério da Defesa promova as correções apontadas pela equipe de auditoria, encaminhadas mediante o Ofício 6612/2023-TCU/Seproc (peças 37-38) , e republique as notas explicativas que integram as suas demonstrações contábeis, em observância aos itens 143, (c) , ii, e 147 da NBC TSP 15.
3.3. NÃO CONFORMIDADES E DEFICIÊNCIAS DE CONTROLE
O Art. 29 da Portaria MTP 1.467/2022 define duração do passivo como a média dos prazos dos fluxos de pagamento de benefícios, ajustados pelas contribuições dos beneficiários, ponderados pelos valores presentes desses fluxos. Além disso, o Art. 49 da Portaria estabelece que a taxa de juros real anual a ser utilizada como taxa de desconto para calcular o valor presente dos fluxos de benefícios e contribuições será a mais próxima da taxa de juros parâmetro correspondente à duração do passivo do plano de benefícios.
A equipe de auditoria identificou que a determinação da duração do passivo e a respectiva taxa de juros para o grupo dos Anistiados Políticos e dos Pensionistas Especiais Militares foram calculadas em conjunto, em vez de separadamente. Adicionalmente, houve seleção incorreta do fluxo de despesas utilizado para o cálculo da duração do passivo dos Anistiados Políticos, em comparação aos dados originais, bem como falha no arredondamento da duração do passivo calculada para determinação da taxa de juros determinada para esse grupo. As referidas situações são detalhadas a seguir.
3.3.1. Não conformidade
3.3.1.1. Arredondamento indevido da duração do passivo dos Anistiados Políticos
O Ministério da Defesa calculou a duração do passivo do Regime dos Anistiados Políticos em 8,97 anos.
Nessa linha, a Portaria MTP 1.467-2022, Capítulo VI, Seção VI, Art. 39 prevê:
Art. 39. A taxa de juros real anual a ser utilizada como taxa de desconto para apuração do valor presente dos fluxos de benefícios e contribuições do RPPS será equivalente à taxa de juros parâmetro cujo ponto da Estrutura a Termo de Taxa de Juros Média - ETTJ seja o mais próximo à duração do passivo do RPPS. 
 (...) 
§ 3º Na hipótese de os pontos divulgados da ETTJ não apresentarem o ponto de duração do passivo do RPPS, expresso em ano com uma casa decimal, será utilizado o ponto imediatamente anterior ao dessa duração para identificação da taxa de juros parâmetro. (grifou-se) 
Dessa forma, ao se arredondar 8,97 para uma casa decimal, obtém-se 9,0. Esse ponto de duração do passivo, conforme consta na Portaria MTP 1.467/2022, após atualização pela Portaria MTP 1.837/2022, resulta em uma taxa de juros parâmetro de 4,40% a.a., a fim ser utilizada para desconto dos fluxos calculados na avaliação de atuarial de 2023, posicionada em 31/12/2022.
No entanto, o Casnav considerou que 8,97 deveria ser arredondado para 8,5, pela interpretação textual da norma e pela aplicação do princípio da prudência, conforme argumentado pelo jurisdicionado em resposta ao Ofício 2861/2023-TCU/Seproc (peça 43) . Desse modo, a taxa de juros parâmetro utilizada para descontar os fluxos calculados na avaliação atuarial foi de 4,36% a.a..
Como consequência, a utilização de uma taxa de desconto inferior à correta pelo Ministério da Defesa gerou uma superavaliação da provisão atuarial do passivo dos Anistiados Políticos, em montante não estimado.
Assim, devido à alta sensibilidade da taxa de juros no cálculo atuarial, o impacto potencial da adoção de procedimento distinto do recomendado na referida Portaria do MTP justifica a adoção de medidas corretivas por parte do Ministério.
Propõe-se dar ciência ao Ministério da Defesa, com fundamento no art. 9° da Resolução TCU 315/2020, de que, ao optar por seguir as orientações da Portaria MTP 1.467/2022 para a determinação da taxa de juros, deve também observar o disposto no § 3º do art. 39, no que diz respeito à metodologia de arredondamento da duração do passivo.
3.3.2. Deficiências de controle
3.3.2.1. Indevida utilização conjunta dos fluxos atuariais para cálculo da duração do passivo dos Anistiados Políticos e dos Pensionistas Especiais Militares
Os fluxos atuariais de receita e despesa dos Anistiados Políticos e dos Pensionistas Especiais Militares são calculados individualmente pelo Casnav.
No entanto, apesar de ter os dados separados, a área utiliza a duração do passivo e a respectiva taxa calculada em conjunto para esses dois grupos de passivos. Isso ocorre sob os argumentos de custo computacional, pequena diferença entre os resultados e baixa materialidade do passivo atuarial, conforme discutido durante as reuniões realizadas no curso da auditoria.
Entretanto, é importante destacar que, ao serem calculadas separadamente, as durações dos passivos e as respectivas taxas são distintas.
Apesar de não terem sido recalculados os valores dos passivos descontados pelas taxas individuais, entende-se que o impacto potencial é relevante quando comparado aos saldos das respectivas contas contábeis. 
Assim, é importante a adoção das taxas individuais, considerando a disponibilidade de informações segregadas dos fluxos atuariais, a fim de conferir maior precisão ao cálculo do passivo registrado.
Perante o exposto, propõe-se recomendar ao Ministério da Defesa que adote a taxa de juros individualizada por grupo de Anistiados Políticos e de Pensionistas Especiais Militares para desconto do fluxo atuarial, a fim de conferir maior fidedignidade à informação resultante do cálculo dos passivos atuariais e melhorar a qualidade e a utilidade dessa informação para seus usuários. 
3.3.2.2. Utilização do fluxo atuarial de despesas incorreto para o cálculo da duração do passivo referente aos Anistiados Políticos
Durante a análise das informações recebidas do Ministério da Defesa, em resposta ao Ofício 2861/2023-TCU/Seproc, constatou-se que a planilha 'Duration Projeções 200 anos 2023_2097' apresentou um fluxo de despesas referente ao Regime dos Anistiados Políticos de R$ 9.596.291.895,88, em valores nominais.
No entanto, ao somar os fluxos de despesas dos anistiados políticos constantes das planilhas 'EB-PROJECAO', 'MB-PROJECAO' e 'FAB-PROJECAO', também recebidas em resposta ao Ofício citado, identificou-se que o valor total atingiu R$ 9.081.247.897,27.
A discrepância entre os valores ocorreu porque as despesas utilizadas do segundo exercício em diante foram deslocadas um ano para frente, pela utilização da linha incorreta na fórmula da planilha, o que evidencia uma deficiência de controles internos. Não obstante, tais despesas são trazidas a valor presente, o que faz com que impacto na duração do passivo, no caso concreto, seja trivial.
Embora a utilização de ambos os fluxos de despesa resulte em uma mesma duração de passivo e, respectivamente, em uma taxa de juros igual, pequenas discrepâncias podem ter um impacto significativo no passivo, devido à alta sensibilidade da taxa de juros no cálculo atuarial.
 Considera-se que os riscos descritos neste item podem ser mitigados pela recomendação proposta para o achado descrito no item 3.1.2, deste relatório. Portanto, deixa-se de formular proposta de encaminhamento individual neste caso.
4. MONITORAMENTO DE RECOMENDAÇÕES ANTERIORES 
Apresenta-se a seguir o monitoramento das recomendações prolatadas no âmbito das auditorias financeiras anteriores dos passivos atuariais do MD. As análises estão embasadas nas respostas dos gestores acerca das medidas adotadas para atendimento das proposições (peças 23, 25-28 e 30) .
4.1. Acórdão 1464/2022-TCU-Plenário, Relator Ministro Aroldo Cedraz - Auditoria financeira nos passivos atuariais do RGPS, RPPS e SPSMFA, registrados nas Demonstrações Financeiras da União do exercício de 2021
Item 9.2 do Acórdão
Recomendar ao Ministério do Trabalho e Previdência que, em conjunto com o Ministério da Economia e o Ministério da Defesa, com fulcro no art. 43, I, da Lei 8.443/1992 c/c o art. 250, III, do Regimento Interno do TCU, e com fundamento no art. 11 da Resolução-TCU 315/2020:
Item 9.2.1. do Acórdão
adote medidas para assegurar que haja consistência na seleção da população objeto do cálculo dos passivos atuariais relativos aos militares inativos, pelo Ministério do Trabalho e Previdência, e às pensões militares, pelo Ministério da Defesa, considerando as especificidades atinentes à natureza das obrigações desses passivos;
Comentários do gestor:
O gestor declarou que houve atendimento da recomendação por meio de leiautes de dados desenvolvidos pela Diretoria de Finanças da Marinha (DFM) do Casnav, que foram preenchidos pelos Comandos Militares.
Análise dos comentários: 
A recomendação foi implementada. A principal causa desse achado era a divisão de responsabilidade da avaliação atuarial dos pensionistas militares, a cargo do Ministério da Defesa, e dos militares inativos, realizada pelo Ministério da Economia. Anteriormente, verificou-se que o ME considerou indevidamente alguns militares que estavam com pagamento suspenso ou bloqueado, equívoco não cometido pelo MD. A partir deste ano, como ambos os passivos são de responsabilidade do MD, com os cálculos realizados pelo DFM/Casnav, não se verificou o mesmo problema, nem há perspectivas de sua ocorrência. Portanto, propõe-se considerar a recomendação implementada e encerrar seu monitoramento.
	Item 9.2.2. do Acórdão
adote medidas com vistas à aplicação da NBC TSP 15 a todos os planos de benefício pós-emprego, nos quais haja obrigação da União, conforme previsto no item 26 da mencionada norma.
Comentários do gestor:
O gestor informa que no decorrer do exercício de 2022 foi realizado cálculo do passivo atuarial das pensões especiais de militares e anistiados políticos militares, com criação das respectivas contas contábeis.
Análise dos comentários:
A recomendação foi implementada. A equipe de auditoria verificou que, de fato, os referidos passivos passaram a ser calculados e contabilizados no Ministério da Defesa, conforme apontamentos realizados na auditoria em 2021. Entretanto, não há prejuízo de que o assunto volte a ser analisado em futuras auditorias financeiras, caso se identifique existência de outros benefícios pós-emprego sem registro contábil.
Item 9.3. do Acórdão
Recomendar ao Ministério da Defesa, com fulcro no art. 43, I, da Lei 8.443/1992 c/c o art. 250, III, do Regimento Interno do TCU, e com fundamento no art. 11 da Resolução-TCU 315/2020, que: 
	Item 9.3.1. do Acórdão
adote as medidas necessárias para a divulgação das demonstrações contábeis de acordo com os itens 143 e 147 da NBC TSP 15, no que for aplicável ao caso dos passivos referentes a benefícios pós-emprego.
Comentários do gestor:
O gestor alegou que o item 143 da supramencionada norma foi atendido conforme nota explicativa e, quanto aos testes de sensibilidade previstos no item 147, informou que serão disponibilizados na Avaliação Atuarial das Forças Armadas anexa ao PLDO 2024, que será enviado pelo Poder Executivo ao Congresso Nacional até o fim do mês de março de 2023.
Análise dos comentários:
A recomendação está em implementação. É notável o ganho da qualidade da informação contábil com a apresentação das tabelas 35 a 38 e 41 a 44 nas Notas Explicativas das Demonstrações Contábeis do MD para o exercício de 2022, que apresentam a conciliação entre o saldo de abertura e de fechamento para as provisões de passivos atuariais com benefícios para pensões e inativos militares, inclusive por Comando das Forças Armadas. 
Entretanto, as tabelas referentes aos inativos agruparam os ganhos e perdas atuariais decorrentes de mudanças nas premissas demográficas com os ganhos e perdas decorrentes de mudanças na metodologia, situação não prevista no item 143 da NBC TSP 15 e que prejudica, inclusive, a segregação dos valores a serem reconhecidos no resultado ou no patrimônio líquido, conforme item 59 da mesma norma. 
Quanto ao cumprimento do item 147 da NBC TSP 15, é necessário divulgar informações mínimas nas notas explicativas para que o usuário da informação contábil tenha ciência do efeito das alterações possíveis em premissas significativas, bem como de que informações mais detalhadas estarão disponíveis em outro documento, indicando meios para o acesso. O assunto foi abordado nos achados dispostos no item 3.2. do presente relatório.
	Item 9.3.2. do Acórdão
adote as medidas necessárias para a obtenção dos dados históricos das três Forças Armadas, de modo a selecionar tábuas de mortalidade e invalidez aderentes à toda a população militar, ou verificar se as tábuas selecionadas com base nos dados da Marinha são aderentes à experiência observada nas demais Forças.
Comentários do gestor:
O gestor declarou que os dados históricos foram obtidos por meio de leiautes desenvolvidos pela DFM/Casnav e preenchidos pelos Comandos das Forças, resultando em tábuas de mortalidade selecionadas com informações de todas as forças.
Análise dos comentários:
A recomendação foi implementada. A DFM/Casnav adotou medidas para selecionar as tábuas biométricas com base em informações de todas as forças, sanando a fragilidade apontada. Propõe-se considerar a recomendação implementada e encerrar seu monitoramento.
	Item 9.3.3. do Acórdão
promova ajustes no cronograma de trabalho de forma a concluir o cálculo dos passivos atuariais sob sua responsabilidade ainda dentro do exercício a que se referem, com o intuito de permitir adequada atuação dos controles interno e externo envolvidos.
Comentários do gestor:
O gestor alegou que a Secretaria-Geral da Marinha estipulou ao MD o prazo de 29 de julho para a entrega dos dados necessários ao cálculo atuarial. Entretanto, ainda que o MD tenha realizado diligências para o cumprimento do prazo pelos Comandos das Forças Singulares, a finalização do envio só ocorreu em setembro, e as etapas de validação dos dados e respectivas retificações só foram finalizadas em dezembro de 2022. Assim, houve comprometimento da etapa final de cálculo, implicando retrabalhos e pedidos de dilação de prazo de resposta à auditoria.
Análise dos comentários:
A recomendação está em implementação. Nota-se o esforço das equipes envolvidas no cálculo em promover ajustes no cronograma de trabalho, demandando prazos mais curtos para o envio dos dados necessários, embora tais prazos não tenham sido cumpridos a contento, prejudicando a conclusão da mensuração dos passivos atuariais. 
Ressalta-se que não foram apresentados documentos ou normativos internos elaborados para tais fins. Dessa forma, cabe adoção de providências adicionais, como a formalização das diretrizes quanto a prazos e padrões para o envio dos dados, para que se atinja o objetivo pretendido com a presente recomendação, qual seja, a conclusão dos trabalhos e obtenção dos resultados acerca do cálculo dos passivos atuariais do SPSMFA ainda dentro do exercício ao qual pertencem, permitindo a atuação tempestiva dos controles internos e externos.
	Item 9.3.4. do Acórdão
se articule com o Ministério do Trabalho e Previdência para aprimorar as estimativas de progressão na carreira militar para considerar a probabilidade de os militares chegarem aos postos do Círculo de Oficiais-Generais, aperfeiçoando, conforme necessário, as informações disponíveis no Banco de Informações Estratégicas e Gerenciais (Bieg) .
Comentários do gestor:
O gestor declarou que a deliberação foi atendida, alterando o software atuarial para considerar a progressão ao generalato.
Análise dos comentários:
A recomendação foi implementada. A partir deste ano, a regra de progressão a carreira também inclui um sorteio aleatório de alguns militares que irão progredir para o generalato, mantendo-se constante o número de oficiais generais de duas, três e quatro estrelas, conforme relatado à peça 27. Desta maneira, propõe-se considerar a recomendação implementada e encerrar seu monitoramento.
4.2. Acórdão 1496/2021-TCU-Plenário, Relator Ministro Bruno Dantas - Auditoria dos passivos atuariais das demonstrações contábeis da União de 2020 (TC Processo 034.006/2020-6) 
Item 9.1. do Acórdão: 
Recomendar ao Ministério da Economia, com fundamento no art. 43, inciso I, da Lei 8.443/1992, c/c o art. 250, inciso III, do Regimento Interno do TCU, que:
Item 9.1.5. do Acórdão
se articule com o Ministério da Defesa para assegurar que as premissas biométricas e financeiras utilizadas na mensuração do passivo atuarial referente aos benefícios de militares inativos sejam:
Item 9.1.5.1. do Acórdão
aderentes à experiência da massa de militares protegidos pelo SPSMFA, em consonância com as orientações contidas nos arts. 15 a 18 da Portaria-MF 464/2018, bem como aos requisitos dos itens 81, 84 e 89 (b) da NBC TSP 15;
Comentários do gestor:
Inicialmente, o gestor ressalta que não foi necessária a articulação descrita no item 9.1.5 do Acórdão, tendo em vista que a responsabilidade pelos cálculos e registros contábeis dos passivos atuariais referente aos benefícios de militares inativos foi transferida dos extintos MTP e do ME para o MD. Dessa forma, as premissas biométricas foram selecionadas de acordo com a aderência à experiência da massa de militares protegidos pelo SPSMFA, assim como as premissas biométricas utilizadas no cálculo das pensões militares. 
Quanto à seleção das demais premissas em consonância com a NBC TSP 15, as seguintes considerações foram feitas pelo Casnav: (a) item 81 - não é utilizada premissa de taxa de inflação (taxa de desconto é estabelecida em termos reais) , em virtude de que todas as variáveis financeiras são influenciadas por essa variável na mesma magnitude e período; (b) item 84 - não são consideradas mudanças na taxa de mortalidade com estimativas de melhoria tendo em vista que não foram identificados estudos que permitem considerar a possibilidade de melhoria de expectativa de vida no futuro. Quanto ao item 89 (b) , o Casnav informou que utiliza os mesmos parâmetros de crescimento salarial aplicado no cálculo de pensões militares.
Análise dos comentários:
A recomendação foi parcialmente implementada. No entanto, ainda que não tenha sido considerada implementada em toda sua abrangência, não deverá ser futuramente monitorada, tendo em vista as limitações atuais existentes para o cumprimento do disposto no item 84 da NBC TSP 15, sem prejuízo que o assunto volte a ser abordado em futuras auditorias quando do surgimento de novos elementos que permitam a estimativa da melhoria da expectativa de vida nas tábuas de mortalidade.
	Item 9.1.5.2. do Acórdão
consistentes com as utilizadas na mensuração do passivo atuarial referente às pensões militares, considerando, no caso das financeiras, os aumentos salariais definidos pela Lei 13.954/2019 e as promoções esperadas pelo militar durante sua carreira;
O gestor informa que não foi necessária a articulação descrita no item 9.1.5 do Acórdão em análise, tendo em vista que a responsabilidade pelos cálculos e registros contábeis dos passivos atuariais referente aos benefícios de militares inativos foi transferida dos extintos MTP e ME para o MD. Dessa forma, as premissas biométricas foram selecionadas de acordo com a aderência à experiência da massa de militares protegidos pelo SPSMFA, assim como aquelas utilizadas no cálculo das pensões militares. 
Análise dos comentários:
A recomendação foi implementada, tendo em vista que o Casnav, atual responsável pelo cálculo do passivo referente a inativos militares, passou a utilizar as mesmas estruturas utilizadas no cálculo atinente às pensões militares.
	Item 9.1.8. do Acórdão
adote medidas, em consonância com os itens 139, 143 e 147 da NBC TSP 15, para assegurar que as distorções de divulgação apontadas no Quadro 4 do relatório de auditoria não ocorram nas futuras demonstrações contábeis;
Comentários do gestor:
O gestor apontou, quanto ao item 1 do quadro mencionado no teor da recomendação, que a Nota Explicativa das demonstrações contábeis do MD de 2022 contempla os pontos não divulgados em 2021. 
Quanto ao item 2, acerca da divulgação das análises de sensibilidade para premissas significativas e método de análise adotado, alegou que serão divulgados nos moldes das pensões militares já realizada, e serão disponibilizados na Avaliação Atuarial das Forças Armadas, anexa ao PLDO 2024 a ser enviada ao Congresso Nacional até o fim do mês de março de 2023.
Em relação ao item 3, acerca da distinção entre benefícios com direito adquirido e benefícios acumulados, mas sem direito adquirido, o gestor alega que o não atendimento do requisito se deu em virtude da compreensão de que o conteúdo da nota explicativa seria suficiente para o atendimento do item 137 da NBC TSP 15, e que a Avaliação Atuarial das Forças Armadas, que será encaminhada em anexo ao PLDO 2024, apresentará informação dos benefícios concedidos (direito adquirido) e a conceder (benefícios acumulados) .
Análise dos comentários: 
Cumpre ressaltar que referida recomendação passou a ser monitorada no Ministério da Defesa, tendo em vista sua responsabilidade, a partir de 2022, pelo cálculo e registro contábil dos passivos atuariais de benefícios com pensões militares e inativos militares. 
Considera-se que a recomendação foi parcialmente atendida. Quanto ao item 1, tendo em vista que o apontamento se refere apenas a divulgação das receitas e despesas de juros consideradas na mensuração do passivo, considera-se que foi implementada, embora ainda haja lacuna no cumprimento do item 143 como um todo, que será tratada no monitoramento do item 9.3.1 do Acórdão 1464/2022-TCU-Plenário.
Quanto ao item 2, embora o gestor informe que haverá divulgação de testes de sensibilidade para a provisão de inativos nos moldes realizados para a provisão de pensões militares no anexo do PLDO 2024, há necessidade de divulgação de informações mínimas nas notas explicativas para que o usuário da informação contábil tenha ciência do efeito das alterações possíveis em premissas significativas, bem como de que informações mais detalhadas estão disponíveis em outro documento, indicando meios para o acesso. O assunto já foi abordado no achado disposto no item 3.2.2 deste relatório.
Com relação ao item 3, entende-se que caberia ao órgão, conforme orientação constante do item 139 (b) da NBC TSP 15, distinguir do valor da provisão os benefícios com direitos adquiridos (como militares que já preencheram os requisitos para o usufruto do benefício pós-emprego porém permanecem em atividade, bem como os benefícios já concedidos) daqueles benefícios acumulados, mas sem direito adquirido (benefícios a conceder com tempo de serviço a ser prestado para adquirir elegibilidade ao benefício) . 
O comando do item 139 da referida norma rege que 'Se as divulgações efetuadas de acordo com os requisitos desta norma e de outras NBC TSP forem insuficientes para atingir os objetivos do item 137, a entidade deve divulgar informações adicionais necessárias para alcançar esses objetivos'. É de entendimento da equipe de auditoria que a divulgação da informação adicional acerca da distinção entre benefícios com direito adquirido e benefícios acumulados, mas sem direito adquirido, promoverá melhora na qualidade da informação contábil, tendo em vista que permitirá ao usuário das informações contábeis obter maior clareza acerca das características dos planos, dos montantes registrados na contabilidade e de como os planos podem afetar valor, prazo e incerteza dos fluxos de caixa futuros da entidade.
Como mencionado no parágrafo anterior, ainda que a informação possa ser apresentada em documento complementar, como o anexo do PLDO 2024, é importante a divulgação de informações mínimas nas notas explicativas para que o usuário da informação contábil tenha ciência da distinção dos valores que compõem a provisão dos passivos atuariais, bem como de que informações mais detalhadas estão disponíveis em outro documento, indicando meios para o acesso.
Diante do exposto, propõe-se considerar: i) implementado o item 1 (item 143 da NBC TSP 15) ; parcialmente implementado o item 2 (item 147 da NBC TSP 15) ; ii) não implementado item 3 (item 139 da NBC TSP 15) .
9.2. recomendar ao Ministério da Defesa, com fundamento no art. 43, inciso I, da Lei 8.443/1992, c/c o art. 250, inciso III, do Regimento Interno do TCU, que adote medidas para assegurar, na mensuração do passivo referente às pensões militares:
	Item 9.2.1. do Acórdão
Assegurar a aderência das premissas de sobrevivência de pensionistas, considerando o requisito do item 84 da NBC TSP 15, bem como das premissas de composição familiar, em consonância com o item 79 dessa norma e os itens 3.1 e 4.3 da Norma Atuarial 1 da Comissão de Normas Técnicas do Instituto Brasileiro de Atuária;
Comentários do gestor:
O MD declarou que todos os requisitos foram atendidos com exceção daquele constante do item 84 da NBC TSP 15, pois não foram identificados estudos que possibilitem considerar a melhoria de expectativa de vida nas estimativas. Também declarou que, considerando que a premissa de composição familiar da avaliação anterior já havia sido construída com dados das três forças e a Instrução Previc 33/2020 indica a revisão dessa premissa a cada três anos, não haveria alteração dessa premissa. Por fim, a seleção das tábuas biométricas de militares e pensionistas foi realizada considerando dados das três forças de 1º de janeiro de 2017 a 31 de dezembro de 2021.
Análise dos comentários:
Cumpre ressaltar que referida recomendação passou a ser monitorada no Ministério da Defesa, tendo em vista sua responsabilidade, a partir de 2022, pelo cálculo e registro contábil dos passivos atuariais de benefícios com pensões militares e inativos militares. 
A recomendação foi parcialmente implementada. Tanto a hipótese de composição familiar, que já havia sido implementada na estimativa de passivo atuarial do ano passado, quanto as tábuas biométricas, selecionadas com base em dados históricos de todas as forças, cumprem a recomendação.
Em relação ao item 84 da NBC TSP 15, de fato não há literatura sobre a construção de tábuas de mortalidade geracionais ou criação de escalas de melhoria de mortalidade com a experiência brasileira. Portanto, essa recomendação foi considerada, por hora, insubsistente. No entanto, isso não elide a necessidade de verificação periódica da aderência das tábuas selecionadas e nem a possibilidade de que, no futuro, a partir da evolução de estudos com experiência brasileira, seja possível ao MD implementar melhorias na expectativa de vida nas suas tábuas biométricas.
Assim, ainda que não tenha sido considerada implementada em toda sua abrangência, a presente recomendação não deverá ser futuramente monitorada, tendo em vista as limitações atuais existentes para o cumprimento do disposto no item 84 da NBC TSP 15, sem prejuízo que o assunto volte a ser abordado em futuras auditorias quando do surgimento de novos elementos que permitam a estimativa da melhoria da expectativa de vida nas tábuas de mortalidade.
	Item 9.2.2. do Acórdão
assegurar a divulgação da receita e da despesa de juros consideradas na estimativa, nos termos do item 143, b, da NBC TSP 15;
O gestor informou que a recomendação foi atendida, conforme nota explicativa. 
Análise dos comentários:
Cumpre ressaltar que referida recomendação passou a ser monitorada no Ministério da Defesa, tendo em vista sua responsabilidade, a partir de 2022, pelo cálculo e registro contábil dos passivos atuariais de benefícios com pensões militares e inativos militares. 
A recomendação foi implementada, conforme análise do item 9.1.8 acima. As tabelas 35 a 38 e 41 a 44 das Notas Explicativa das Demonstrações Contábeis do MD para o exercício de 2022 apresentam a informação exigida pelo item 143 (b) da NBC TSP 15.
Proposta de encaminhamento
Assim, propõe-se considerar: i) implementadas as recomendações dos itens 9.1.5.2 e 9.2.2 do Acórdão 1496/2021-TCU-Plenário e itens 9.2.1, 9.2.2, 9.3.2 e 9.3.4 do Acórdão 1464/2022-TCU-Plenário; ii) parcialmente implementada a recomendação do item 9.1.8 do Acórdão 1496/2021-TCU-Plenário; iii) em implementação as recomendações do item 9.3.1 e 9.3.3 do 1.464/2022-TCU-Plenário; e insubsistentes os itens 9.1.5.1 e 9.2.1 do Acórdão 1496/2022-TCU-Plenário, que não serão mais monitorados, tendo em vista as limitações atuais existentes para o cumprimento do disposto no item 84 da NBC TSP 15.
5. CONCLUSÕES
Realizou-se, ao amparo da competência estabelecida no art. 71, I, II e IV da Constituição Federal, auditoria das estimativas contábeis dos passivos atuariais da União reconhecidas nas demonstrações contábeis do Ministério da Defesa, em 31/12/2022.
Foram auditadas as contas de provisões para benefícios pós-emprego inseridas no âmbito do Sistema de Proteção Social dos Militares das Forças Armadas, que compõem o balanço patrimonial, além das contas de variação patrimonial e correspondentes notas explicativas (itens 6-15, deste relatório) . 
A auditoria teve por objetivo verificar se essas estimativas contábeis foram elaboradas e apresentadas de acordo com as normas contábeis, as normas atuariais e o marco regulatório aplicáveis e se estão livres de distorções relevantes (itens 16-26) .
Foram identificadas distorções de valor descritas na subseção 3.1, deste relatório, e detalhadas na Tabela 6, a seguir, cujos efeitos são relevantes, conforme se observa na Tabela 7 (itens 30-60) , considerando a materialidade definida para a auditoria das demonstrações contábeis do Ministério da Defesa do exercício de 2022 (TC Processo 018.960/2022-7, Relator Ministro Jorge Oliveira) , no valor de global de R$ 8.054.867.480,00, equivalente a 2% dos ativos totais do Ministério (item 2.1 da Estratégia Global de Auditoria à peça 60) .
Tabela 6 - Distorções de valor
	Conta contábil
	Efeito da distorção

	2.1.7.9.1.06.00 - Pensões Militares - CP
	Subavaliação R$ 2.919.100.344,92

	2.1.7.9.1.07.00 - Inativos Militares - CP
	Superavaliação R$ 349.202.747,90

	2.1.7.9.1.09.00 - Anistiados da Forças Armadas - CP
	Subavaliação R$ 8.269.597,79

	2.2.7.9.1.06.00 - Pensões Militares - LP
	Subavaliação R$ 2.622.877.661,10

	2.2.7.9.1.07.00 - Inativos Militares - LP
	Superavaliação R$ 69.513.392.831,28

	2.2.7.9.1.08.00 - Pensões Especiais - LP 
	Subavaliação R$ 291.218.076,89

	2.2.7.9.1.09.00 - Anistiados da Forças Armadas - LP
	Subavaliação R$ 116.484.753,17

	2.3.4.2.1.00.00 - Ajustes de Avaliação Patrimonial
	Superavaliação R$ 10.247.285.904,77

	3.9.7.9.1.01.00 - VPD de Outras Provisões
	Superavaliação R$ 41.657.708.174,58

	4.9.7.1.1.01.00 - Reversão de Provisões
	Superavaliação R$ 20.525.111.027,28

Fonte: elaboração própria
Tabela 7 - Efeitos relevantes das distorções de valor em relação ao saldo da conta sintética e à MG1 
	Conta contábil sintética (CS) 
	Efeito e valor da distorção na CS
	Saldo da conta sintética em 31/12/2022
	Percentual da distorção x Saldo da CS
	Percentual da distorção em relação à MG

	4.9.7.0.0.00.00 - Reversão de Provisões
	Superavaliação R$ 20.525.111.027,28
	R$ 20.608.360.917,68
	99,6%
	254,8%

	3.9.7.0.0.00.00 - VPD Constituição de Provisões
	Superavaliação R$ 41.657.708.174,58
	R$ 102.169.165.792,82
	40,8%
	517,2%

	2.3.4.0.0.00.00 - Ajustes De Avaliação Patrimonial
	Superavaliação R$ 10.247.285.904,77
	R$ 0,00
	100%
	127,2%

	2.2.7.0.0.00.00 - Provisões a Longo Prazo
	Superavaliação R$ 66.482.812.340,12
	R$ 827.127.321.529,11
	8,0%
	825,4%

	2.1.7.0.0.00.00 - Provisões a Curto Prazo
	Subavaliação R$ 2.578.167.194,81
	R$ 46.808.529.016,26
	5,5%
	32,0%

Fonte: elaboração própria1 MG = Materialidade Global (ou materialidade de planejamento) definida para a auditoria.
Quando comparadas com o saldo das respectivas contas contábeis no nível sintético, isto é, no nível de apresentação nas demonstrações financeiras, as distorções apuradas são relevantes, principalmente nas contas de variações patrimoniais e de patrimônio líquido, como se pode observar na tabela acima. 
Além disso, as distorções apuradas, com exceção daquela relacionada às provisões a curto prazo (conta 2.1.7.0.0.00.00) , foram superiores à materialidade global definida para a auditoria e são consideradas, portanto, relevantes individualmente. 
Ressalta-se que o MD procedeu a lançamento contábil, em 23/2/2023, para correção de parte das distorções identificadas neste relatório, com a republicação das notas explicativas evidenciando o evento subsequente. Porém, tendo em vista o fechamento do sistema contábil ainda em janeiro para lançamentos com data focal em 31/12/2022, as distorções existentes nas demonstrações contábeis de 2022 do MD permaneceram distorcidas, embora tenha-se promovido melhora na qualidade da informação.
Em relação à divulgação de informações sobre as provisões examinadas, conclui-se que as distorções apresentadas na subseção 3.2 não prejudicam, de forma geral, o entendimento das estimativas pelos usuários, embora a implementação dos itens seja de caráter obrigatório e contribua com a utilidade e a transparência da informação contábil (itens 61-67) .
A não conformidade e as deficiências de controle sintetizadas, respectivamente, nas subseções 3.3.1 e 3.3.2 também merecem atenção porque expõem as provisões a risco significativo de distorção de valor (itens 68-87) .
Entre os benefícios qualitativos esperados da implementação das deliberações propostas, citam-se a melhoria dos registros contábeis e dos controles internos relacionados às estimativas auditadas, alinhando-os aos padrões internacionais, assim como o aumento da credibilidade e da transparência das informações sobre esses itens das demonstrações contábeis perante usuários e tomadores de decisão (itens 28-29) .
6. PROPOSTAS DE ENCAMINHAMENTO
Ante o exposto, submetem-se os autos à consideração superior, propondo:
determinar ao Ministério da Defesa que, com fulcro no art. 43, I, da Lei 8.443/1992 c/c o art. 250, II, do Regimento Interno do TCU, e com fundamento no art. 4° da Resolução-TCU 315/2020: 
a.1. registre os ajustes nas provisões para passivos atuariais de acordo com o item 59 da NBC TSP 15, segregando valores que devem ser reconhecidos no resultado do exercício daqueles que devem ser contabilizados diretamente no patrimônio líquido bem como revise seus procedimentos de registro contábil de forma a evitar o reconhecimento inadequado de variações patrimoniais fora do regime de competência, como os decorrentes de correção de erros e de efeitos permutativos, conforme itens 2.4 da Parte II, 1.2 e 5 da Parte V, do Manual de Contabilidade Aplicada ao Setor Público (MCASP) , 9ª edição (item 3.1.1) .
recomendar ao Ministério da Defesa que, com fulcro no art. 43, I, da Lei 8.443/1992 c/c o art. 250, III, do Regimento Interno do TCU, e com fundamento no art. 11 da Resolução-TCU 315/2020: 
a.2. institua mecanismos de controle de forma a mitigar os riscos de que erros na programação e na metodologia de cálculo não sejam detectados tempestivamente, como o recálculo manual amostral, a conciliação entre saldos individuais e globais, entre o saldo do fluxo atuarial trazido a valor presente pela taxa de juros parâmetro e o saldo da provisão calculada por comutações atuariais, bem como entre diferentes metodologias, e a revisão por pares (item 3.1.2) ;
a.3. promova as correções apontadas pela equipe de auditoria, encaminhadas mediante o Ofício 6612/2023-TCU/Seproc (peças 37-38) , e republique as Notas Explicativas integrantes das suas demonstrações contábeis do exercício de 2022, em observância aos itens 143, (c) , ii, e 147 da NBC TSP 15 (item 3.2.) ;
a.4. adote a taxa de juros individualizada por grupo de Anistiados Políticos e de Pensionistas Especiais Militares para desconto do fluxo atuarial, a fim de conferir maior fidedignidade ao cálculo dos passivos atuariais e melhorar a qualidade e a utilidade da informação gerada (item 3.3.1) ; e
dar ciência ao Ministério da Defesa, com fundamento no art. 9° da Resolução-TCU 315/2020, de que, ao optar por seguir as orientações da Portaria MTP 1.467/2022 para a determinação da taxa de juros, deve também observar o disposto no § 3º do art. 39, no que diz respeito à metodologia de arredondamento da duração do passivo atuarial (item 3.3.1) .
Considerar (item 4) : 
a.5. implementadas as recomendações dos itens 9.1.5.2 e 9.2.2 do Acórdão 1496/2021-TCU-Plenário e 9.2.1, 9.2.2, 9.3.2 e 9.3.4 do Acórdão 1464/2022-TCU-Plenário; 
a.6. parcialmente implementada a recomendação do item 9.1.8 do Acórdão 1496/2021-TCU-Plenário; 
a.7. em implementação as recomendações dos itens 9.3.1 e 9.3.3 do Acórdão 1464/2022-TCU-Plenário;
a.8. insubsistentes os itens 9.1.5.1 e 9.2.1 do Acórdão 1496/2022-TCU-Plenário, que não serão mais monitorados, tendo em vista as atuais limitações existentes para o cumprimento do disposto no item 84 da NBC TSP 15.
com base no art. 250, I, do Regimento Interno do TCU, e no art. 26, I, c/c art. 27, II da IN TCU 84/2020, apensar estes autos ao processo TC Processo 018.960/2022-7, que versa sobre a auditoria financeira das Demonstrações Contábeis do Ministério da Defesa relativas ao exercício de 2022 (TC Processo 018.960/2022-7) ;
encaminhar cópia do acórdão que vier a ser proferido ao Ministério da Defesa, à Secretaria do Tesouro Nacional e à Controladoria-Geral da União, dando conhecimento de que o inteiro teor dos acórdãos, incluindo relatórios e votos, poderão ser consultados no endereço www.tcu.gov.br/acordaos."
	É o relatório.

não há

Não atuou

RELATÓRIO DE AUDITORIA FINANCEIRA INTEGRADA COM CONFORMIDADE SOBRE AS ESTIMATIVAS CONTÁBEIS DOS PASSIVOS ATUARIAIS DA UNIÃO CONTABILIZADAS NO MINISTÉRIO DA DEFESA. EXERCÍCIO DE 2022. CIÊNCIA. DETERMINAÇÃO. RECOMENDAÇÕES. APENSAMENTO.

RELATÓRIO DE AUDITORIA (RA)

Em exame processo relativo à auditoria financeira e de conformidade sobre as estimativas contábeis do exercício de 2022 referentes ao passivo atuarial do Sistema de Proteção Social dos Militares das Forças Armadas registrado no Ministério da Defesa. 
2.	A fiscalização integra a auditoria das demonstrações contábeis daquele exercício do Ministério da Defesa e do Balanço Geral da União (BGU) , tendo sido autorizada pelo Acórdão 67/2022-TCU-Plenário, por meio do qual o Tribunal aprovou as diretrizes para a apreciação das Contas do Presidente da República referentes ao exercício de 2022, processo de minha relatoria.
3.	Importa destacar que o trabalho se insere na estratégia de fortalecimento da auditoria financeira no Tribunal de Contas da União, a qual previu a integração das competências constitucional e legal de certificação das contas anuais e de governo e a ampliação gradual da quantidade de demonstrações contábeis auditadas, consoante item 9.1.2 do Acórdão 3608/2014-TCU-Plenário, relatado pelo Ministro Aroldo Cedraz.
4.	O relatório que acompanha este voto contém, em detalhe, os resultados da auditoria, cabendo tecer apenas breves comentários. 
5.	A auditoria examinou as contas relativas às provisões de benefícios com militares inativos e com pensões militares que compõem o balanço patrimonial, além das respectivas notas explicativas e contas de variação patrimonial. O objetivo foi verificar se as estimativas contábeis dos passivos atendem às normas contábeis e atuariais e ao marco regulatório aplicável e se estão livres de distorções relevantes. A materialidade alcançada pela fiscalização foi da ordem de R$ 874 bilhões.
6.	Após aplicação da metodologia e dos procedimentos de auditoria, foram identificadas distorções de valor e de apresentação, além de desconformidades e deficiências de controle, sintetizadas a seguir.
Verificaram-se erros de contabilização das contrapartidas do registro de ajustes da provisão dos passivos atuariais, que resultaram em superavaliação de R$ 21 bilhões e de R$ 42 bilhões nas variações patrimoniais aumentativa e diminutiva, respectivamente, representando 99,6% e 40,8% dos saldos contabilizados.
A equipe de auditoria destacou que ocorreu "relevante ganho na qualidade da informação contábil" no exercício financeiro de referência em virtude da divulgação da conciliação entre o saldo inicial e final das provisões para benefícios pós-emprego, em notas explicativas. No entanto, faz-se necessária a correta evidenciação dos valores nos registros contábeis para que "as contas de resultado e de patrimônio líquido sejam impactadas pelos respectivos ajustes nas contas do passivo" (peça 65, p. 10) . Nesse sentido, propôs-se determinação ao Ministério da Defesa para a devida correção dos registros contábeis em conformidade com o item 59 da Norma Brasileira de Contabilidade - NBC TSP 15.
Foram identificadas outras distorções de valor decorrentes de erros no sistema de cálculo, na proporcionalização da provisão e no fluxo atuarial para determinação da taxa de juros. Tais erros resultaram, em suma, na superavaliação de R$ 70 bilhões da provisão de benefícios para militares inativos e subavaliação de R$ 6 bilhões das provisões para pensões militares. 
A equipe de auditoria concluiu que essas distorções são relevantes e decorreram de falhas na metodologia de cálculo para estimar as provisões do sistema utilizado pelo Ministério da Defesa, além de falhas na interpretação e implementação das normas contábeis atinentes aos benefícios pós-emprego. Com isso, propôs recomendação ao Ministério da Defesa para instituição de mecanismos de controle visando mitigar riscos de que erros dessa natureza não sejam detectados tempestivamente.
Vale mencionar também as distorções de divulgação identificadas: (i) divulgação inadequada da conciliação entre o saldo de abertura e o de fechamento de provisões para os benefícios pós-emprego de pensões e inativos militares; e (ii) ausência de divulgação de testes de sensibilidade das premissas atuariais significativas, conforme exigido no item 147 da NBC TSP 15. Dessa forma, a equipe propôs recomendar ao Ministério da Defesa a correção dessas distorções e a republicação das notas explicativas que integram as demonstrações contábeis.
Verificaram-se, ainda, não conformidades e deficiências de controle interno, como o arredondamento indevido da duração de passivos (Anistiados Políticos) e a utilização conjunta dos fluxos atuariais de receita e despesa para cálculo da duração de passivos (Anistiados Políticos e Pensionistas Especiais Militares) , o que impacta a taxa de juros aplicada para o cálculo atuarial. 
Os encaminhamentos propostos, que contaram com a concordância das instâncias diretivas da Unidade de Auditoria Especializada em Certificação de Contas (peças 66 e 67) , visam a correção das distorções e deficiências de controle identificadas, a fim de alinhar o processo de estimativa e evidenciação dos passivos atuariais às normas de contabilidade aplicáveis, de forma a ampliar a credibilidade e a transparência das informações sobre esses itens das demonstrações contábeis do Ministério da Defesa e do Balanço Geral da União. 
Por fim, foram analisadas as providências adotadas pelos gestores para atendimento das recomendações anteriores do Tribunal contidas nos seguintes Acórdão 1464/2022-TCU-Plenário (relator: Ministro Aroldo Cedraz) , resultante da auditoria financeira dos passivos atuariais registrados nas Demonstrações Financeiras da União do exercício de 2021; e 1.496/2021-Plenário (relator: Ministro Bruno Dantas) , proferido no processo de auditoria dos passivos atuariais das demonstrações contábeis da União relativas ao exercício de 2020. Como resultado, concluiu-se que a maior parte das recomendações foram implementadas.
	Ante o exposto, incorporo a instrução da unidade instrutiva reproduzida no relatório precedente às minhas razões de decidir e VOTO no sentido de que o Tribunal adote a minuta de acórdão que ora submeto à deliberação deste Colegiado.  
TCU, Sala das Sessões, em 24 de maio de 2023.
JORGE OLIVEIRA 
Relator